臺北高等行政法院判決　　　　　　　　　　　　　　　九十年度訴字第二一○五號
　　　　　　　　　　　　　　　.
　　原　　　告　甲○○
　　被　　　告　經濟部智慧財產局
　　代　表　人　陳明邦（局長）
　　訴訟代理人　丁○○
　　　　　　　　丙○○
　　參　加　人　乙○○
右當事人間因新型專利舉發事件，原告不服經濟部中華民國九十年一月十日經（九○
）訴字第○九○○六三○○六四○號訴願決定，提起行政訴訟。本院判決如左：
　　主  文
原告之訴駁回。
訴訟費用由原告負擔。
　　事  實
一、事實概要：
    參加人於民國（下同）八十七年八月二十六日以「瞬間啟動之冷熱式加濕器」向
    被告（八十八年一月二十六日改制前為經濟部中央標準局）申請新型專利，經該
    局編為第00000000號審查，准予專利（下稱系爭案，如附圖四），並於
    公告期滿後，發給新型第一五一六二九號專利證書。嗣原告以系爭案有違專利法
    第九十七條、第九十八條第一項第一、二款及第二項之規定，檢具八十五年六月
    二十一日公告之第00000000號「冷熱兩用護膚美容機」新型專利案（下
    稱引證一，如附圖一）、八十五年九月十一日公告之第00000000號「超
    聲波振盪美容護髮機」新型專利案（下稱引證二，如附圖二）及八十八年五月十
    一日公告之第00000000號「瞬間啟動冷熱噴霧式加濕器」新型專利案（
    下稱引證三，如附圖三），對之提起舉發，案經被告機關於八十九年八月二十二
    日以（八九）智專三（三）○五○一八字第○八九八九○○一四○四號專利舉發
    審定書為「舉發不成立」之處分，原告不服，提起訴願，經遭駁回，遂向本院提
    起行政訴訟。
二、兩造聲明：
　(一)原告聲明求為判決：
    1.訴願決定及原處分均撤銷。
    2.訴訟費用由被告負擔。
　(二)被告聲明求為判決：
    原告之訴駁回，訴訟費用由原告負擔。
  (三)參加人未於言詞辯論期日到場，亦未提出任何書狀為聲明或陳述。
三、兩造之爭點：
    系爭專利案與原告所提三引證案相較，是否具有新穎性或進步性。
　(一)原告主張之理由：
    1.按凡對物品之形狀、構造或裝置之創作或改良，而可供產業上利用者，得依法
      申請取得新型專利，然「申請前已見於刊物或已公開使用者」及「新型係運用
      申請前既有之技術或知識，而為熟習該項技術者所能輕易完成且未能增進功效
      時，仍不得依法申請取得新型專利」亦為專利法第九十八條所明定。而所謂「
      申請前已見於刊物或已公開使用者」並不以兩物品之形狀、構造或裝置完全同
      一為必要，苟兩物品之創作動機、目的、構造、作用、技術及功效之主要部份
      相同，而其不同之附屬部份，僅係習用技術之轉換，為一般業者所容易想到者
      ，即難謂新型。本件系爭案與引證案爭議之重點在構造與功效是否與引證案相
      同，但由上可知其比對之方式非僅於構件的形狀尺寸，實得考量是否為一般業
      者所容易想到之習用技術轉換或變更，以及是否功效為可預知或確有增進者，
      然被告駁回本案之理由，則僅就組伴外表之形狀尺寸與存在與否，即做出草率
      之處分，實有所不當。
    2.就構造言，系爭專利之構造為於加濕器本體之高階頂面凹處與低階頂面藉由一
      隔板（一二一）予以阻隔，低階頂面（一三）之水室係將冷水室（二八Ｃ）與
      熱水室（二八Ｈ）各自獨立設置，再由高階頂面凹部底部設置第一供水道（二
      八三一）連接至熱水室（二八Ｈ）及設置第二供水道（二八三二）連接至冷水
      室（二八Ｃ），以使冷熱水室空間各自獨立而水位則經常保持相等。然引證二
      之右方標號（一）者，亦係等同於高階頂面儲水室，其與低階頂面（二）（三
      ）均係藉由壁面與間距組成之隔板予以阻隔，低階頂面之水室亦係將冷水室（
      二）與熱水室（三）各自獨立設置，亦即同係由高階頂面凹部底部設置有第一
      供水道（一三）（左半部）連接至熱水室（三）及設置第二供水道（標號一三
      至冷水室二間之一小段水道）連接至冷水室（二），亦即係使冷熱水室空間各
      自獨立而水位則經常保持相等是以兩者不同點僅在供水道之分叉位置，二者之
      差異僅在粗細、迥曲及距離而已，而專利審查及範圍原本即不是不限定尺寸、
      大小、形式，且此距離、尺寸、位置之簡易變更，亦為一般業者所極易想到變
      化之習用技術轉換，並未有功效增進處，如何得據此而准予專利呢？至於訴願
      決定稱「引證二之蒸汽室與水霧室相互連通，熱水可回流至水霧室及儲水室；
      而系爭案熱水室、冷水室則係獨立設置，熱水不會回流冷水室或高階頂面之凹
      處，冷水室冷霧化之液體維持在穩定之低溫」，其係出自於原審查委員僅以圖
      面即做出草率之認定，引證二熱水之所以會回流至水霧室及儲水室，乃因供水
      道（一三）與蒸汽室及水霧室之連接管路太短或太粗罷了，若如附件Ａ圖Ａ、
      Ｂ之轉換變更繪製是否即可謂熱水室、冷水室係獨立設置，熱水不會回流冷水
      室或高階頂面之凹處，冷水室冷霧化之液體維持在穩定之低溫嗎？系爭案高階
      頂面凹處與低階頂面之冷水室（二八Ｃ）與熱水室（二八Ｈ），既係以第一供
      水道（二八三一）及第二供水道（二八三二）連接，而高階頂面凹處一定有水
      ，否則即無水供應，是以冷水室（二八Ｃ）與熱水室（二八Ｈ）亦以水道之水
      相互連通，水有熱傳作用，冷水室冷霧化之液體即如引證二同維持在穩定之低
      溫。次查另引證三與系爭案之不同點在系爭案冷水室（二八Ｃ）設在熱水室（
      二八Ｈ）之中央，且無第一副儲水室及抽水泵之設置，系爭案於申請專利範圍
      內，可有限制此構造？況引證三第三、四圖所示不就是冷水室（二八Ｃ）設在
      熱水室（二八Ｈ）之中央嗎？又系爭案於申請專利範圍內，可曾限制儲水室之
      構造？僅要設在高階頂面即可不是嗎？儲水室構造何其多，其目的僅在供水而
      已，是以被舉發人亦知，乃將其列在習知構件非為改良特徵部份，更何況引證
      一、二之習知儲水室不就是設置在高階頂面嗎？而抽水泵即為控制儲水室供水
      元件，乃如系爭案之閥門（一四○）一般，此皆為一般業者所熟悉之習用技術
      轉用，另第一副儲水室不就是系爭案之高階頂面凹處（一二○）嗎？然依原審
      查委員僅以圖面觀之審查方式，不論是否為習知或功效有無增進，僅要使用圖
      式不同構造之儲水室或不同形式之高階頂面凹處亦或將其位置變更，就是整體
      構造及空間型態不同，而皆可准予專利？雖然此證據公開日期在系爭案申請日
      後，或許可謂非屬系專利申請前已公開之技術，不得作為論就進步性之依據，
      然相同之專利僅得准予最先申請者，且不得重覆准予專利，為專利法之基本準
      則，否則如何能謂為公正。況專利法第九十八條第二款明文規定「有相同之發
      明或新型申請在先並經核准者。」不得准予專利。
    3.次就功效言：
      系爭案將水室分成各自獨立之冷水室（二八Ｃ）與熱水室（二八Ｈ），其謂冷
      熱水室之水液得以在開機之瞬間，立即產生所期溫度之霧化液體，並使振盪器
      可在安全溫度範圍內工作；然冷熱水室之水液在開機之瞬間，產生所期溫度之
      霧化液體多寡，其比較之前題，應係在相同情況下做比較，即使用相同之功率
      及於相同之水量下，是以於此相同狀況下，實在看不出引證二、三所示之專利
      案，在開機瞬間，產生所期溫度之霧化液體會較系爭案少？引證案亦係冷熱儲
      水室獨立，系爭案既能促使振盪器可在安全溫度範圍內工作，引證案何以不能
      ，被告或謂引證二底下有供水道（一三）連通，然此一理由亦係述明系爭案具
      有供水道（二八三二）、（二八三一）相連通，二者之差異僅在粗細、迥曲、
      分叉點不同而已，而專利審查及範圍原本即係不限定尺寸大小。再者，就引證
      一與系爭案於相同情況下做比較，即系爭案冷熱儲水室各佔二分之一，引證一
      之儲水室則為一，加熱電器使用相同之功率，假設系爭案之加熱電可促使熱儲
      水室之水溫由二○℃上升達到一○○℃, 產生一○○℃之熱蒸汽，於此同時冷
      熱儲水室之二○℃水受振盪器振盪產生二○℃之冷蒸汽，各半之蒸汽於霧化室
      混合後成六○℃之熱蒸汽送出，引證一由於儲水室為一，致加熱於相同功率下
      僅可促使儲水室之水溫由二○℃上升達至六○℃，經由振盪器振盪促使六○℃
      之儲水成六○℃之熱蒸汽，並送出，是以於速度、霧化效果、節省能源上實完
      全一樣，不會有速率較快。再就速度言，引證一於出汽延伸管體（二）內尚設
      有加散熱器（二一），開啟後速度豈會較系爭案慢？另要促使霧化室混合後之
      熱蒸汽達到八○℃甚至更高，而水沸騰溫度則為一○○℃，系爭案豈易達到，
      引證一僅要將水加熱到八○℃以上即可，而訴願決定有關引證一之說明，忽略
      該案儲水室內即設有加熱器（二五），並非單純僅由出汽延伸管體（二）內之
      加散熱器（二一），促使生成熱蒸氣者，於此特加指明。再者振盪器係於上千
      度高溫燒結，而耐溫最少亦為百餘度，是以系爭案能使振盪器可在安全溫度範
      圍內工作，引證案又何者不能呢？而係在於參加人選用之材料或電路設計是否
      低劣或有錯誤之緣故，可見參加人以欺瞞之手段誤導取信原審查委員，而取得
      不當之專利權，是以將儲水室分隔成獨立之冷熱儲水室，僅乃畫蛇添足，多此
      一舉，根本無功效之增進，反而效用更差，且此隔間方式亦為運用申請前既有
      之技術或知識，而為熟習該項技術者所能輕易完成者，故依專利法之規定，應
      不得准予專利，而訴願理由書附件一並非新證據，旨在提供及證明原審查係受
      誤導所致，然被告草率審查逕以新證據視之而不加以審究，顯有違誤。
    4.綜前所述，系爭案已有相同之新型申請在先並經核准專利；且申請前已見於刊
      物或已公開使用，僅係運用申請前之習用技術、知識，加以簡易附加、變化而
      成，不但為熟習該項技術者所能輕易完成未有增進功效之處，且效用更差，是
      以並不合於新型專利之規定，請判決如原告訴之聲明云云。
　(二)被告主張之理由：
　　1.原告起訴理由強調：引證二（訴訟附件Ａ）高階頂面凹部（一）以供水道（一
      三）（二八三一）連接至熱水室（三），並以供水道（一三）（二八三二）連
      接至冷水室（二），冷水室（二）和熱水室（三）各自獨立水位經常保持相等
      ，此和系爭案之差異僅在供水道之分叉位置、管路之粗細、迴曲及距離而已，
      引證二管路經轉換變更繪製（訴訟附件Ａ之圖Ａ、Ｂ）亦可達熱水不會回流冷
      水室或高階頂面之凹處，而維持冷水室冷霧化之液體維持在穩定之低溫，系爭
      案管路尺寸位置變化，不具進步性；另引證三圖（三）、（四）冷水室（二八
      Ｃ）於熱水室（二八Ｈ）中央，且其抽水泵、第一副水室和系爭案閥門（一四
      ○）、高階頂面凹處（一二○）相同，更何況引證一、二習知儲水室亦設置於
      高階頂面，系爭案儲水室、高階頂面凹處形狀、位置變化，不具新穎性；又引
      證一出汽延伸管體（二）設有加散熱器（二一）、儲水室內設有加熱器（二五
      ），開啟後速度快，振盪器耐溫至少百餘度，系爭案將儲水室分隔成獨立之冷
      熱儲水蓋，並無功效增進云云。
    2.然查原告訴訟附件Ａ管路加長、粗細變化以增加流體流動阻力、流動時間以減
      少、減緩熱水之回流，然此管路加長、粗細變化亦減少或減緩高階頂面凹部對
      熱水室、冷水室之補充水量，訴訟附件Ａ管路轉換變更繪製和引證二圖式者不
      同，亦非實際護膚美容器使用者，引證二蒸汽室（三）和水霧室（二）相互連
      通，熱水可回流至水霧室（二）及儲水室（一），而系爭案熱水室（二八Ｈ）
      、冷水室（二八Ｃ）獨立設置，熱水不會回流冷水室或高階頂面之凹處（一二
      ○），冷水室（二八Ｃ）冷霧化的液體維持在穩定之低溫，而可選用較為廉價
      之低溫振盪器，具進步性；引證三抽水泵須耗費泵功率，而系爭案之閥門（一
      四○）並不需使用馬達、泵等構件，兩者構造不同，引證三第一副水室（二八
      Ａ一）和第二副水室（二八Ｃ）兩者底部高度相同，而低於第三副水室（二八
      Ｈ）之底部者，引證三第一副水室（二八Ａ一）以抽水泵進水，系爭案以容水
      器（一四）供水至高階凹處（一二○），系爭案之高階凹處（一二○）和引證
      三第一副水室（二八Ａ一）兩者構造不同，引證三之公告日八十八年五月十一
      日晚於系爭案申請日八十七年八月二十六日，其並非系爭案申請前之習知技術
      ，其第一副水室（二八Ａ一）並無法結合引證一、二高階頂面之儲水室，系爭
      案具新穎性；引證一水霧粒子產生器（一八）之振盪子（一八一）及加熱器（
      二五）直接設置於水槽（一三）內，而系爭案熱水室（二八Ｈ）、冷水室（二
      八Ｃ）獨立設置，冷水室冷霧化之液體維持在穩定之低溫可選用較為廉價低溫
      振盪器，自具進步性。
    3.綜上所述，被告原處分並無違法，請判決駁回原告之訴等語。
　　理  由
一、按凡對物品之形狀、構造或裝置之創作或改良，而可供產業上利用者，得依專利
    法第九十七條暨第九十八條第一項前段規定申請取得新型專利。本件系爭第00
    000000號「瞬間啟動之冷熱式加濕器」新型專利案，其特徵為：該本體低
    階頂面之水室係將冷水室與熱水室各自獨立設置，而該加濕器本體之高階頂面凹
    處與低階頂面之關係藉由一隔板予以阻隔，以將供水源之高階頂面凹處之冷水液
    不受低階頂面熱水傳導之影響而溫升，並再由高階頂面凹部底部設置第一供水道
    連接至熱水室及設置第二供水道連接至冷水室，以使冷熱水室空間各自獨立而水
    位則經常保持相等，因而使冷熱水室之水液得以在開機之瞬間立即產生所期溫度
    之霧化液體，並使振盪器可在安全溫度範圍內工作者。原告以系爭案有違專利法
    第九十七條、第九十八條第一項第一、二款及第二項之規定，檢具引證一、引證
    二及引證三，對之提起舉發，案經被告審查，認引證一係於機殼設有與儲水室連
    通之水槽，水槽適當處設有匯集排及浮標感測器，水槽以通孔與導汽管相連通，
    且於水槽適當位置處尚設有可以振盪子對水槽內之水液產生超音波振盪之水霧粒
    子產生器，再於機殼側緣連接渦輪風扇及排風管；出汽延伸管體在供水霧粒子排
    出之管道中設有加散熱器，可以調溫開關控制對流過之水霧粒子散發熱量，促使
    成為熱蒸氣者；引證二於儲水室上設一出水口朝下之給水箱，儲水室底端設一水
    管連通至水霧室及蒸汽室；水霧室內設有一超音波振盪器及風扇與一隔板，其中
    振盪器設於水霧室內一側下方，風扇則位於水霧室內另側上方，而隔板則自水霧
    室中央上端向下垂設一適當之長度；於蒸汽室下端設一具有電熱管之蒸汽爐；該
    導管則連接於水霧室及蒸汽室上端，並於其內部設置感溫器及臭氧燈；輸出部係
    由軟管及頭罩組成者；而系爭案則於加濕器本體之高階頂面凹處與低階頂面藉由
    一隔板予以阻隔，低階頂面之水室係將冷水室與熱水室各自獨立設置，再由高階
    頂面凹部底部設置第一供水道連接至熱水室，及設置第二供水道連接至冷水室，
    以使冷熱水室空間各自獨立而水位經常保持相等者，其整體構造及技術手段皆與
    引證一及二不同。且系爭案冷熱水室之水液得以在開機之瞬間，立即產生所期溫
    度之霧化液體，並使振盪器可在安全溫度範圍內工作，難謂不具進步性；另引證
    三之公開日期於系爭案申請之後，非屬系爭案申請前已公開之技術，不得作為論
    究系爭案有無進步性之依據。再者，引證三加濕器本體之下方空間為主儲水室，
    上方空間區隔成一霧化室及一馬達室，霧化室區隔成第一、第二及第三副儲水室
    ；第一副儲水室底部設有供水道與第二及第三副儲水室相通，使三個副儲水室空
    間各自獨立而水位經常保持相等；而系爭案冷水室設在熱水室之中央，且無第一
    副儲水室及抽水泵之設置，與引證三整體構造及空間型態不同，難謂不具新穎性
    ，故系爭案無違專利法第九十七條、第九十八條第一項第一、二款及第二項之規
    定，乃為舉發不成立之處分。
二、原告不服，起訴意旨略為，引證一於出汽延伸管體內尚設有加散熱器，開啟後霧
    化速度及效果，與系爭案完全相同，且振盪器耐溫最少亦為百餘度，是以，引證
    一亦能使振盪器在安全溫度範圍內工作，系爭案將儲水室分隔成獨立之冷熱儲水
    室，乃畫蛇添足之舉，並無功效之增進；又系爭案與引證二之差異，僅在供水道
    之分叉位置、粗細、迴曲及距離而已，此為一般業者易於思及之習用技術轉換，
    並無功效增進；另引證三第三圖及第四圖所示即為冷水室設於熱水室之中央，而
    抽水泵即為控制儲水室供水元件，如同系爭案之閥門，其第一副儲水室即為系爭
    案之高階頂面凹處，雖引證三非屬系爭案申請前已公開之技術，不得作為論究進
    步性之依據，仍可證明系爭案已有相同之發明或新型申請在先並經核准專利者。
    是以，系爭案已有相同之發明或新型申請在先並經核准專利，且申請前已見於刊
    物或已公開使用，僅係運用申請前既有之技術或知識，並無功效之增進，不符新
    型專利要件云云。
三、按對於獲准專利權之新型，任何人認有違反專利法第一百零五條準用第二十七條
    或第九十七條至第九十九條規定者，依同法第一百零五條準用第七十二條第一項
    規定，得附具證據，向專利專責機關舉發之。從而，系爭專利有無違反專利法之
    情事而應撤銷其新型專利權，依法應由舉發人附具證據證明之，倘其證據不足以
    證明系爭專利有違專利法之規定，自應為舉發不成立之處分。經查本件引證一水
    霧粒子產生器之振盪子及加熱器直接設置於水槽內，引證二之蒸汽室與水霧室相
    互連通，熱水可回流至水霧室及儲水室；而系爭案熱水室、冷水室則係獨立設置
    ，熱水不會回流冷水室或高階頂面之凹處，冷水室冷霧化之液體維持在穩定之低
    溫，而可選用較為廉價之低溫振盪器，足證系爭案具有進步性應與引證一及二之
    整體結構及技術手段不同，引證一、二尚不足證明系爭案不具新穎性及進步性；
    至於引證三公告日期為八十八年五月十一日，而系爭案申請日為八十七年八月二
    十六日，系爭案申請之時，引證三尚未公告，自非屬系爭案申請前已公開之技術
    ，要難作為審究系爭案進步性之論據；而系爭案高階頂面凹處、閥門與引證三之
    第一副儲水室及抽水泵，兩者構造不同，引證三之水液輸送係賴抽水泵將主儲水
    室內之水液抽入第一儲水室再轉送第二及第三儲水室之冷、熱水室，而系爭案並
    無抽水泵、及第一副儲水室之設置，結構上較引證三為精簡，此觀系爭案第一圖
    及第三圖與引證三第三圖及第四圖即可證明兩者整體構造及空間型態不同，故引
    證三亦無法證明系爭案已有相同之發明或新型申請在先並經核准專利者，依上說
    明，原告所提三引證案，不足以證明系爭專利有違專利法之規定，自難謂系爭案
    不具新穎性。
四、綜上所述，原告所提之引證一、二及三尚不足證明系爭案有違專利法第九十七條
    、第九十八條第一項第一、二款及第二項規定，是原告所訴核不足採。從而，被
    告所為本件舉發不成立之處分，揆諸首揭法條之規定及說明，並無不合，訴願決
    定予以維持，亦稱妥適。原告徒執前詞，訴請撤銷，為無理由，應予駁回。又參
    加人經本院裁定命參加訴訟，無正當理由未於言詞辯論期日到場，本件判決對參
    加人亦有效力，合併敘明。
據上論結，本件原告之訴為無理由，爰依行政訴訟法第九十八條第三項前段，判決如
主文。
中　　華　　民　　國　　　九十一　　年　　　六　　　  月　　  十一　　　日
                            臺 北 高 等 行 政 法 院   第 七 庭
                                           審 判 長 法  官　鄭小康
                                                    法  官　黃秋鴻
                                                    法  官　林金本
右為正本係照原本作成。
如不服本判決，應於送達後二十日內，向本院提出上訴狀並表明上訴理由，如於本判
決宣示後送達前提起上訴者，應於判決送達後二十日內補提上訴理由書（須按他造人
數附繕本）。
中　　華　　民　　國　　　九十一　　年　　　六　　　　月　　　十二　　　日
              　                                    書記官  簡信滇
